【裁判字號】    99,上易,1302
【裁判日期】    991103
【裁判案由】    妨害自由
【裁判全文】
臺灣高等法院臺中分院刑事判決        99年度上易字第1302號
上  訴  人  臺灣臺中地方法院檢察署檢察官
被      告  甲○○
上列上訴人因被告妨害自由案件，不服臺灣臺中地方法院99年度
易字第2342號，中華民國99年8月16日第一審判決（起訴案號：
臺灣臺中地方法院檢察署99年度偵字第10502號），提起上訴，
本院判決如下：
    主  文
上訴駁回。
    理  由
一、公訴意旨略以：被告甲○○自民國（下同）96年10月1日起
    ，受臺中市○區○○○路237號「富豪財經大廈」第1屆管理
    委員會之聘任，擔任社區總幹事。嗣該社區於97年7月25日
    ，召開區分所有權人會議，改選案外人尤昱誠、徐宇誠、蔡
    仙媚、黃義芳、白芳怡、林有仁、簡俊雄等7人為第2屆管理
    委員會（下稱尤昱誠為主任委員之第2屆管委會）之委員。
    因當日選任委員之決議方法違反住戶規約，案外人即區分所
    有權人何憶弦、廖經玄遂向臺灣臺中地方法院訴請撤銷選任
    決議，經該法院於97年12月26日以97年度訴字第2266號民事
    判決撤銷前述決議，再經本院於98年5月19日以98年度上字
    第94號民事判決、最高法院於98年11月6日以98年度臺上字
    第2095號裁定，駁回案外人尤昱誠以「富豪財經大廈管理委
    員會」名義提起之上訴而確定。「富豪財經大廈」另於97年
    10月2日召開區分所有權人會議，選任案外人魏忠勇等人組
    成第2屆管理委員會（下稱魏忠勇為主任委員之第2屆管委會
    ）。因「富豪財經大廈」有上述二派人士分別成立管理委員
    會，所以在社區事務之運作上，迭有糾紛。嗣魏忠勇為主任
    委員之第2屆管委會向臺灣臺中地方法院聲請對尤昱誠、林
    有仁、丙○○、簡俊雄為假處分，禁止其等行使「富豪財經
    大廈管理委員會」之管理職權，經臺灣臺中地方法院於98年
    10月19日以98年裁全字第4624號民事裁定為假處分確定。但
    尤昱誠仍於98年11月20日晚間7時許，在臺中市○區○○○
    路237號8樓之1召開區分所有權人之「臨時大會」。被告甲
    ○○於98年11月20日晚間7時19分許，持相機前往上開地點
    ，蒐證尤昱誠等人違反上述民事裁定之行為，因而與告訴人
    丙○○發生口角爭執。詎被告甲○○為求壓制告訴人丙○○
    ，竟基於妨害告訴人丙○○配戴眼鏡之強制犯意，徒手揮向
    告訴人丙○○臉部，造成告訴人丙○○之眼鏡掉落，妨害告
    訴人丙○○行使其配戴眼鏡之權利。因認被告甲○○涉有刑
    法第304條第1項之強制罪嫌云云。
二、按被告以外之人於審判外之陳述，雖不符刑事訴訟法第159
    條之1至第159條之4之規定，然經當事人於審判程序同意作
    為證據，法院審酌該言詞陳述作成時之情況，認為適當者，
    亦得為證據；當事人、代理人或辯護人於法院調查證據時，
    知有刑事訴訟法第159條第1項不得為證據之情形，而未於言
    詞辯論終結前聲明異議者，視為有前項之同意，刑事訴訟法
    第159條之5定有明文。經查，本件檢察官所提出之供述證據
    及書面證據內容，固為被告以外之人在審判外之陳述，屬傳
    聞證據，惟被告甲○○就前開審判外之陳述，迄於言詞辯論
    終結前，對於該等證詞之證據能力均未為異議之聲明，而本
    院審酌該等證據內容作成時之情況，核無違法取證及證明力
    明顯過低而顯有不可信之瑕疵及情況，亦認為以之作為證據
    為適當，故依上開規定及說明，自得作為證據，合先敘明。
三、又按犯罪事實應依證據認定之，無證據不得認定犯罪事實；
    又不能證明被告犯罪者，應諭知無罪之判決；刑事訴訟法第
    154條第2項、第301條第1項分別定有明文。次按認定犯罪事
    實所憑之證據，雖不以直接證據為限，間接證據亦包括在內
    ；然而無論直接或間接證據，其為訴訟上之證明，須於通常
    一般之人均不致有所懷疑，而得確信其為真實之程度者，始
    得據為有罪之認定，倘其證明尚未達到此一程度，而有合理
    之懷疑存在時，因而為無罪之判決，尚不得任意指為違法（
    最高法院76年臺上字第4986號判例參照）。再刑事訴訟法第
    16 1條第1項亦規定，檢察官就被告犯罪事實，應負舉證責
    任，並指出證明之方法，是檢察官對於起訴之犯罪事實，應
    負提出證據及說服之實質舉證責任，倘其所提出之證據，不
    足為被告有罪之積極證明，或其指出證明之方法，無從說服
    法院以形成被告有罪之心證，基於無罪推定之原則，自應為
    被告無罪判決之諭知（最高法院92年度臺上字第128號判例
    意旨參照）。
四、復按刑法第304條之強制罪，除行為人主觀上須有以強暴脅
    迫使人行無義務之事或妨害他人行使權利之故意外，客觀上
    須以強暴脅迫使人行無義務之事，或妨害人行使權利為構成
    要件，所謂強暴，係指對他人身體施以直接或間接之有形不
    法攻擊而言，故以有形之實力不法加諸於人，直接間接為之
    均無不可，如對物或他人實施，而間接及於被害人亦屬之（
    例如當被害人之面殺其愛犬，或毀其衣物等是）；而所稱之
    脅迫，則係指通知之內容為對人施以攻擊之威脅，致使對方
    生恐怖心而強制其為作為或不作為而言。準此，若行為人主
    觀上欠缺強暴脅迫之強制犯意，所實施之行為亦不符合前開
    強暴脅迫行為者，即難遽以強制罪相繩。
五、公訴人認被告甲○○涉有強制犯行，無非係以告訴人丙○○
    之指訴及被告甲○○於偵訊中之供述、告訴人丙○○提出之
    錄影光碟及錄影翻拍照片2張，又刑法上強制罪應以行為時
    之主客觀因素判斷，被告向來知悉告訴人有配戴眼鏡的習慣
    ，竟於告訴人靠近時用手揮向告訴人臉部，主觀上當有妨害
    告訴人戴眼鏡之故意，而客觀上告訴人為八十多歲之老人，
    被告為五十歲之壯年人，兩者年齡及體型皆有差距，被告揮
    手之行為造成告訴人眼鏡掉落，當為以強暴之方式妨害告訴
    人行使權利等語為其論據。
六、訊據被告甲○○固坦承於上開時、地與告訴人丙○○發生爭
    執，並徒手揮向告訴人，造成告訴人之眼鏡掉落等情，惟堅
    詞否認有何妨害告訴人行使權利之強制犯行，辯稱：當時伊
    是揮手不小心將告訴人眼鏡撥掉，伊本意並沒有妨害告訴人
    戴眼鏡之意思等語。
七、經查：
(一)、被告於偵查中供稱：「．．．因為丙○○、尤昱誠已經被假
    處分，不得行使管理委員會的職權，我主要是要去拍照存證
    ，告知民事執行處他們有違反假處分的行為，但我當時要簽
    到時，丙○○不讓我簽到，還大聲叫我滾出去，還一直推我
    ，我當時為了自衛，才將手揮過去．．．」、「是丙○○先
    推我，我才會去揮他的眼鏡，他還一直罵我，罵得很難聽，
    我當時心裡很急，才會把他揮過去。」、「．．．我當時是
    為了要自衛，手才會揮過去，我當時確實有帶委託書，委託
    書後來被丙○○拿走了，我也確實有在簽到簿簽到．．」等
    語（他字第4136號卷第199、200頁），而告訴人丙○○於偵
    查中陳稱：「（被告揮手時，是會議發生前的事嗎？）是簽
    到時的事，被告當時沒有帶委託書來，他不是區分所有權人
    ，大家都阻止他不讓他進來開會．．」等語（他字第4136號
    卷第199頁），依被告及告訴人前揭所述，被告確有於98年
    11 月20日晚上7時19分許揮手致告訴人眼鏡掉落之事實，堪
    以認定。
(二)、「富豪財經大廈」當時由二派人士分別成立之管理委員會迭
    有糾紛，被告、告訴人分屬「魏忠勇為主任委員之第2屆管
    委會」、「尤昱誠為主任委員之第2屆管委會」，嗣「魏忠
    勇為主任委員之第2屆管委會」向臺灣臺中地方法院聲請對
    尤昱誠、林有仁、丙○○、簡俊雄為假處分，禁止其等行使
    「富豪財經大廈管理委員會」之管理職權，經臺灣臺中地方
    法院於98年10月19日以98年裁全字第4624號民事裁定為假處
    分確定，業如前述，而「尤昱誠為主任委員之第2屆管委會
    」成員卻於98年11月20日晚間7時許，在臺中市○區○○○
    路237號8樓之1召開區分所有權人之「臨時大會」，斯時遭
    禁止行使管理職權之告訴人見被告攜帶攝影器材前往蒐證，
    乃出面阻止被告並產生推擠，被告甲○○與告訴人因相互推
    擠，被告旋側身轉往告訴人並用力向告訴人臉上揮擊，造成
    告訴人眼鏡掉落，業據被告供明在卷，且有檢察官勘驗光碟
    筆錄可佐（他字第4136號卷第199頁）。被告既係因管委會
    之糾紛於上開時、地到場蒐證，而與告訴人發生推擠爭執，
    則被告在與告訴人爭執、推擠後，出手向告訴人臉部揮擊之
    動作，應係雙方衝突行為之一部分，彼此肢體動作相互推擠
    爭執過程，告訴人配戴之眼鏡並不具有目標之特殊性，且在
    雙方衝突過程中，並不因被告揮去告訴人配戴之眼鏡，即可
    達成被告蒐證之目的，實難認為被告出手揮擊行為，係針對
    告訴人配戴之眼鏡，而其主觀上有故意妨害告訴人行使配戴
    眼鏡之權利。
(三)、再者，被告因「魏忠勇為主任委員之第2屆管委會」與「尤
    昱誠為主任委員之第2屆管委會」間之糾紛，於上開時、地
    到場蒐證，而與告訴人發生推擠爭執，其出手向告訴人臉部
    揮擊之動作，既係雙方為蒐證情事衝突爭執行為之一部分，
    該行為主觀上難認被告有故意妨害告訴人行使配戴眼鏡之權
    利，已如前述，被告是否因上開衝突行為，有致告訴人成傷
    或眼鏡毀損，而另行構成他罪要件，因非本案之起訴範圍，
    且無相關證據資料可供參佐，依法本院自不得審就，附此敘
    明。
(四)、綜上所述，被告辯稱並無妨害告訴人行使配戴眼鏡之辯解，
    尚非全然不足採信。此外，復查無其他積極證據足資證明被
    告有妨害告訴人行使配戴眼鏡之權利之強制犯行，原審因而
    認公訴人所舉之證據不足為被告有罪之積極證明，乃基於無
    罪推定原則，而為被告無罪判決之諭知，要無不合。上訴意
    旨猶以前詞，提起上訴，指摘原判決不當，其上訴為無理由
    ，應予駁回。
八、據上論斷，應依刑事訴訟法第368條，判決如主文。
本案經檢察官乙○○到庭執行職務。
中    華    民    國    99    年    11    月    3     日
            刑事第十庭    審判長法  官  江  錫  麟
                                法  官  陳      葳
                                法  官  紀  文  勝
以上正本證明與原本無異。
不得上訴。
                                書記官  吳  姁  穗
中    華    民    國    99    年    11    月    3     日

司法院資訊處製作；財團法人民間司法改革基金會備份。
